【裁判字號】    98,重上,195
【裁判日期】    980519
【裁判案由】    損害賠償
【裁判全文】
臺灣高等法院民事判決                 98年度重上字第195號
上  訴  人  泰源光電股份有限公司
法定代理人  甲○○
被  上訴人  太陽光電能源科技股份有限公司
法定代理人  丙○○
訴訟代理人  乙○○
上列當事人間請求損害賠償事件，上訴人對於中華民國98年2月
27日臺灣桃園地方法院97年度重訴字第352號第一審判決提起上
訴，本院不經言詞辯論終結，判決如下：
    主  文
原判決廢棄，發回臺灣桃園地方法院。
    理  由
一、按送達不能依民事訴訟法第136條規定送達於應受送達人之
    住居所、事務所或營業所，亦不能依同法第137條規定，將
    文書付與有辨別事理能力之同居人或受僱人者，得將文書寄
    存送達地之自治或警察機關，並作送達通知書兩份，一份黏
    貼於應受送達人住居所、事務所、營業所或其就業處所門首
    ，另一份置於該送達處所信箱或其他適當位置，以為送達。
    同法第138條第1項定有明文。又民事訴訟法第138條所規定
    之寄存送達，限於不能依同法第136條及第137條規定行送達
    者，始得為之，設其送達之處所，雖原為應受送達人之住居
    所、事務所或營業所而實際上已變更者，該原住居所、事務
    所或營業所，即非應為送達之處所，自不得於該原處所為寄
    存送達。最高法院64年台抗字第481號判例參照。
二、經查：
    (一)上訴人公司所在地設在「桃園縣桃園市○○路511號3樓」
      （下稱中山路處所），有公司登記資料查詢可稽（見本院
      卷第16頁），被上訴人之起訴狀亦記載上訴人公司所在地
      為中山路處所，原審按該址寄發97年12月9日言詞辯論期
      日通知書及起訴狀繕本，業於97年11月14日送達，業經與
      上訴人同棟住戶陳國賢簽名及蓋用「時代通路廣場」戳章
      代收，上訴人並如期出庭，有送達證書、原審97年12月9
      日言詞辯論期日民事報到單、筆錄足憑（見原審卷第19-
      21頁），堪認上訴人當時在中山路處所設址營業。嗣原審
      另定98年2月17日上午11時15分言詞辯論期日，並按中山
      路處所通知上訴人，惟經郵局以因未獲會晤本人，改於98
      年1月17日寄存該址當地警察局中路派出所，有送達證書
      可稽（見原審卷第27頁）。而上訴人於98年2月17日言詞
      辯論時未到場，原審乃依被上訴人之聲請，准為一造辯論
      而為判決（見原審卷第28、30頁）。
    (二)上訴人提起上訴，略稱：伊於97年12月1日以前即搬離中
      山路處所，暫時搬到桃園縣八德市○○路606號伊法定代
      理人甲○○所經營之另家騰昌企業股份有限公司處所營業
      ，預計一個月將搬到台北，俟正式搬好始向經濟部中部辦
      公室辦理變更登記，故伊未收受原法院98年2月17日言詞
      辯論期日通知書，致未到庭辯論等語（見本院卷第6、69
      頁反面）。而上訴人之上訴狀所載送達地址「桃園縣八德
      市○○路606號」確屬甲○○擔任負責人之騰昌企業股份
      有限公司所在地，有公司登記資料網路查詢可稽（見本院
      卷第88、89頁）。另桃園縣政府警察局桃園分局並於98年
      5月12日以桃警分刑字第0981029104號函復本院略稱：「
      (一)經本分局員警查訪桃園縣桃園市○○路511號（時代通
      路廣場）所有權人陳國賢表示：泰源光電股份有限公司約
      於96年間承租該址3樓營業，於97年11月間搬離。(二)據陳
      國賢表示：因該大樓無聘雇管理員，所以就幫該公司代為
      領取臺灣桃園地方法院之通知書。(三)據陳國賢表示：因泰
      源光電股份有限公司於97年11月間搬離，98年1月及3月之
      臺灣桃園地方法院之通知書就未代收。」等語，並檢附查
      訪紀錄為憑（見本院卷第65-67、83-85頁），並為兩造所
      不爭執（見本院卷第70頁），應堪信實。又陳國賢亦於98
      年5月15日來函說明：上訴人承租本大樓（指桃園縣桃園
      市○○路511號）3樓年餘，屋主為拓群機械，本大樓並無
      管理人員，其因有房屋出租他人，為方便大樓住戶，長期
      為渠等義務代收掛號；據上訴人稱將在宜蘭設光電廠，等
      完工，將全部遷移至新廠，在搬遷期間，其曾代收一封法
      院文書，因無人領取，遂退回郵局；嗣凡上訴人之法院文
      書，其即不再代收，在今年（98年）初，上訴人曾派人來
      找信，因已退回，故未找到，雙方協商，若有法院文件，
      請其代收，再以電話通知前來領取，故其自98年3月15日
      以後，又幫上訴人代收信件；據其印象所及，上訴人於97
      年底即全部遷離，該址不再承租等語（見本院卷第86、87
      頁）。是上訴人所稱其公司已於97年12月1日以前搬離中
      山路處所等語，為可採信。
    (三)由上可知，原審於97年11月14日送達97年12月9日第一次
      言詞辯論期日通知書予上訴人時，上訴人固仍在中山路處
      所營業，惟上訴人嗣既於97年11月底搬離該址，該址即非
      其公司所在地、事務所或營業處所。依首揭說明，上訴人
      原公司所在地、事務所或營業所即中山路處所實際上已變
      更者，則中山路處所即非應為送達之處所，於不獲會晤上
      訴人時，仍不得於中山路處所為寄存送達（應改依民事訴
      訟法第149條第4項規定，以曾受送達之上訴人變更其送達
      之處所，而不向受訴法院陳明，致應為送達之處所不明者
      ，依職權命為公示送達，附此敘明。）。乃原審98年2月
      17日上午11時15分第二次言詞辯論期日通知書竟按上訴人
      已變更之處所中山路處所為寄存送達，於法未合，難認上
      訴人已受上開期日之合法通知。
三、次按言詞辯論期日，不到場之當事人未於相當時期受合法之
    通知者，法院應以裁定駁回到場當事人有關由其一造辯論而
    為判決之聲請。又第一審之訴訟程序有重大之瑕疵者，第二
    審法院得廢棄原判決，而將該事件發回原法院。但以因維持
    審級制度認為必要時為限。民事訴訟法第386條第1款、第
    451條第1項分別定有明文。另「被上訴人既係因未受合法通
    知致未到場應訴，第一審法院遽依上訴人之聲請，准由其一
    造辯論而為判決，其訴訟程序，自有重大瑕疵，原審將第一
    審關於被上訴人部分之判決廢棄，發回更為審理，於法核無
    不合。」最高法院69年台上字第3752號判例參照。承前所述
    ，原審98年2月17日上午11時15分言詞辯論期日通知書，係
    按上訴人已變更之原處所中山路處所為寄存送達，核與民事
    訴訟法第138條第1項規定不合，難認上訴人已受上開期日之
    合法通知，則上訴人主張其未受合法通知，原法院不應依被
    上訴人之聲請，准為一造辯論而為判決等語，洵屬有據。是
    原審於98年2月17日上午11時15分以上訴人未於言詞辯論期
    日到場，依被上訴人之聲請，准為一造辯論而為判決，揆諸
    前揭說明，上訴人既係因未受合法通知致未到場應訴，原法
    院本不應依被上訴人之聲請，准為一造辯論而為判決，乃原
    法院不察，竟予准許，並定於98年2月27日宣判，顯害及上
    訴人之訴訟實施權，其訴訟程序，自有重大瑕疵，基此所為
    之判決，亦屬違背法令。因上訴人不同意由本院就該事件自
    為實體之裁判，以補正上開訴訟程序之瑕疵，被上訴人對此
    亦表無意見（見本院卷第70頁），則為維持審級制度，並保
    障當事人之程序權，爰不經言詞辯論，逕將原判決廢棄，發
    回原法院另為適當之處理。
四、據上論結，本件上訴為有理由，依民事訴訟法第451條第1項
    、第453條，判決如主文。
中    華    民    國    98    年    5     月    19    日
                    民事第十七庭
                        審判長法  官  藍文祥
                              法  官  吳燁山
                              法  官  張競文
正本係照原本作成。
如不服本判決，應於收受送達後20日內向本院提出上訴書狀，其
未表明上訴理由者，應於提出上訴後20日內向本院補提理由書狀
（均須按他造當事人之人數附繕本）上訴時應提出委任律師或具
有律師資格之人之委任狀；委任有律師資格者，另應附具律師資
格證書及釋明委任人與受任人有民事訴訟法第466條之1第1項但
書或第2項（詳附註）所定關係之釋明文書影本。
中    華    民    國    98    年    5     月    20    日
                              書記官  章大富
附註：
民事訴訟法第466條之1（第1項、第2項）：
對於第二審判決上訴，上訴人應委任律師為訴訟代理人。但上訴
人或其他法定代理人具有律師資格者，不在此限。
上訴人之配偶、三親等內之血親、二親等內之姻親，或上訴人為
法人、中央或地方機關時，其所屬專任人員具有律師資格並經法
院認為適當者，亦得為第三審訴訟代理人。


司法院資訊處製作；財團法人民間司法改革基金會備份。
